臺灣高等法院高雄分院刑事判決　　　　 94年度上訴字第136號
上　訴　人　臺灣屏東地方法院檢察署檢察官
被　　　告　甲○○
上列上訴人因被告偽造文書等案件，不服臺灣屏東地方法院93
年度訴字第660 號中華民國93年12月16日第一審判決（起訴案號
：臺灣屏東地方法院檢察署93年度偵緝字第150 號），提起上訴
，本院判決如下：
    主  文
原判決撤銷。
甲○○行使偽造私文書，足以生損害於他人，處有期徒刑柒月，
緩刑貳年。
    事  實
甲○○於民國87年8 月25日晚上8 時許，在其屏東縣佳冬鄉石光
村三民巷17號之1
員，成立互助會，由甲○○自任為會首，會期為自87年8 月25
日起，至90年2 月25日止，共為37會，會款為新台幣（下同）5
千元，採內標制。原則以每個月之25日開標日，但每滿6 個月時
，則加會1 次，並以該月之10日為加會開標日，開標時，所有活
會會員均應到甲○○前揭住處競標，由競價最高者得標。89年5
月25日該會第26會時，甲○○明知自己因經營自助餐生意不善，
經濟狀況已陷於窘境而顯無支付其他所有款項之能力，但為求能
繼續維持該自助餐事業，竟基於行使偽造私文書冒標會款之犯意
及意圖為自己不法所有之犯意，在前址之開標處所，趁互助會會
員未全部到齊競標之機會，以乙○○○之名義，在標單上偽簽乙
○○○姓名予以偽造其署押1 枚，及填載2000元標息之數字，用
以偽造足以表示該競標者乙○○○係以該標息競標之一定用意之
投標單準私文書（未扣案），旋即持以行使競標而得標，致其餘
實際參加該組互助會活會會員等人均陷於錯誤，而交付活會會款
予甲○○，計詐得3 萬3 千元（5000元-2000 元=3000 元；
37-26=11；3000元X11=33000 元），並足以生損害於乙○○○及
其他活會會員。嗣甲○○自89年10月間宣告倒會，且逃逸無蹤，
經其餘活會會員查證後，始發現上情。案經乙○○○訴由屏東警
察局枋寮分局移由台灣屏東地方法院檢察署檢察官提起公訴。
    理  由
一、上揭犯罪事實，業據被告甲○○於檢察官偵查中、原審及本
    院審理時，自白不諱（見93年度偵緝字第150 號偵查卷第4
    頁、第14頁，原審法院卷第32、第36、第37頁，本院94年
    3 月31日筆錄）。核與被害人乙○○○及證人陳順益、楊洪
    富丹所述之情節相符，並有該互助會會員名單及屏東縣佳冬
    鄉調解委員會之調解筆錄各一紙可憑。是依上開證人指述內
    容及卷附之各項文書、證物等補強證據已足資擔保被告於法
    院調查、審理中所為之上開任意性自白之真實性，按據刑事
    訴訟法第156 條之規定，自得據被告前開任意性自白及各該
    補強證據，採信被告任意、真實之自白，另證人陳順益、楊
    洪富丹等人之證言，被告亦未於言詞辯論終結前對之聲明異
    議，依刑事訴訟法第159 條之5 第2 項之規定亦得為證據。
    是本件事證明確，被告犯行洵堪認定，應予依法論科。
二、按我國民間互助會，係由會首招募會員參加所組成，每於標
    會時，通常由欲標取會款之會員，在空白紙條上，或僅書立
    其姓名、綽號及數字者，甚或祗書寫數字而未書立其姓名、
    綽號，另以言詞等方法表示係何會員所出具者，則依習慣或
    特約均足以辨明係該會員以所書寫數字為標息金額參加競標
    之標單，自應以私文書論（最高法院89年度台上字第1319號
    判決意旨參照）。本件被告於標單上書寫被冒標會員乙○○
    ○之姓名予以偽造其署押1 枚，並填載2000元標息之數字，
    用以偽造足以表示該競標者係以該標息競標之一定用意之投
    標單準私文書，旋即持以行使競標而得標，足生損害於乙○
    ○○，並進而詐取當次尚屬實際參加互助會之活會會員會款
    ，核其所為，係犯刑法第216 條、第220 條第1 項、第210
    條之行使偽造準私文書罪；第339 條第1 項之詐欺取財罪。
    被告偽造冒標會員乙○○○署押行為，係偽造準私文書行為
    之一部，又被告偽造準私文書復持以行使，偽造準私文書之
    低度行為應為行使之高度行為所吸收，均不另論罪。又被告
    偽造投標單冒標得標後，向多數活會會員詐取財物，侵害多
    數人法益，係一行為觸犯數個相同詐欺取財罪名，為同種想
    像競合犯，應依刑法第55條之規定，從一重處斷。又被告以
    行使偽造準私文書之方法冒標，以遂行詐欺取財之目的，其
    行使偽造準私文書與詐欺取財2 罪間，有方法結果之牽連關
    係，為牽連犯，應依刑法第55條之規定，從一重之行使偽造
    準私文書罪處斷。
三、原審據以論處被告罪刑，固非無見；惟查：(一)被告向活會會
    員所詐得之金額為3 萬3 千元（採內標制，每會活會所詐金
    額為5,000 元-2,000元=3,000元；活會會員為37-26=11，共
    11人；總詐得金額為3,000 元X11=33,000元），原判決誤為
    405,000 元，尚有未洽；(二)本件被告僅冒標1 會，並無連續
    犯關係，原判決於理由欄中併敘明「被告先後多次詐欺取財
    等犯行，均時間緊接，所犯係構成要件相同之罪，顯均係基
    於概括犯意反覆為之，均應依連續犯之規定，分別以1 罪論
    ，並加重其刑。」一節，亦與事實不符。檢察官上訴意旨，
    以原審量刑過輕，指摘原判決不當，雖無理由，但原判決既
    有上開可議之處，自仍應由本院將原判決撤銷改判。爰審酌
    被告犯罪動機、目的，所為冒標僅會員1 人、詐欺金額不多
    、所生危害尚輕，但犯罪後迄今僅賠償乙○○○8000元之犯
    罪後態度等一切情狀，量處如主文第2 項所記載之刑（按被
    告詐得之金額雖較原審所認定者為少，但被告自止會後迄今
    將近5 年，僅返還告訴人8000元，難認其態度良好）。又被
    告前未曾受有期徒刑以上刑之宣告，此有臺灣高等法院被告
    全國前案紀錄表可參，此次係因一時失慮，偶罹刑典，事後
    已坦承犯行，並與被害人達成民事和解，也有和解書一紙在
    卷可憑，足認其深具悔意，經此刑之宣告後，應知警惕而無
    再犯之虞，本院因認暫不執行其刑為當，仍依原審，予以宣
    告緩刑2 年。至冒標之投標單，其上偽造乙○○○之署押一
    枚，本應依刑法第219 條規定諭知沒收，然此投標單一般均
    於得標後即予丟棄而不復存在，且冒標時間距今已有四年餘
    ，足認此標單已滅失無訛，爰不為沒收之諭知，併此敘明。
四、公訴意旨另以：被告甲○○基於行使偽造私文書之冒標會款
    之犯意及意圖為自己不法所有之犯意，在前址之開標處所，
    趁互助會會員未全部到齊競標之機會，以楊洪富丹之名義，
    在標單上偽簽其姓名予以偽造其署押1 枚，及填載2000元標
    息之數字，用以偽造足以表示該競標者係以該標息競標之一
    定用意之投標單準私文書，旋即持以行使競標而得標，致其
    餘實際參加該組互助會活會會員等人均陷於錯誤，而交付活
    會會款予甲○○，足以生損害於楊洪富丹等人，嗣甲○○自
    89年10月間宣告倒會，且逃逸無蹤，經其餘活會會員查證後
    ，始發現上情。因認被涉有刑法第216 條、第210 條之行使
    偽造私文書罪及同法第339 條第1 項之詐欺罪嫌。惟按犯罪
    事實應依證據認定之，無證據不得認定其犯罪事實；又不能
    證明被告犯罪，應諭知無罪判決，刑事訴訟法第154 條第2
    項、第301 條第1 項分別定有明文。經查：公訴人認被告涉
    有上揭犯行，並未提出任何證據，且被害人楊洪富丹於警察
    局詢問時及檢察官偵查中均未曾指述被告有冒標之情事（見
    偵查卷第6 頁、第7 頁及警卷筆錄），被告此部分被訴犯罪
    尚屬不能證明，惟因公訴人認此部分與前揭有罪之犯行間，
    有連續犯裁判上一罪關係，爰不另為無罪之諭知。
據上論結，應依刑事訴訟法第369 條第1 項前段、第364 條、第
299 條第1 項前段，刑法第216 條、第220 條第1 項、第210 條
、第339 條第1 項、第55條、第74條第1 款，罰金罰鍰提高標準
條例第1條前段，判決如主文。
本案經檢察官張金塗到庭執行職務。
中　　華　　民　　國　　94　　年　　4 　　月　　7 　　日
                  刑事第九庭    審判長法  官 張明松
                                      法  官 郭玫利
                                      法  官 任森銓
以上正本證明與原本無異。
如不服本判決應於收受本判決後10日內向本院提出上訴書狀，其
未敘述上訴理由者，並得於提起上訴後10日內向本院補提理由書
狀（均須按他造當事人之人數附繕本）「切勿逕送上級法院」。
中　　華　　民　　國　　94　　年　　4 　　月　　7 　　日
　　　　　　　　　　　　　　　　　　　書記官 蘇恒仁
附錄本件判決論罪科刑法條：
中華民國刑法第216條
(行 使偽造變造或登載不實之文書罪)行 使第210 條至第215 條
之文書者，依偽造、變造文書或登載不實事項或使登載不實事項
之規定處斷。
中華民國刑法第220條第1項
在紙上或物品上之文字、符號、圖畫、照像，依習慣或特約，足
以為表示其用意之證明者，關於本章及本章以外各罪，以文書論
。
中華民國刑法第210條
(偽 造變造私文書罪) 偽造、變造私文書，足以生損害於公眾或
他人者，處五年以下有期徒刑。中華民國刑法第339 條第1項 (
普通詐欺罪)意 圖為自己或第3 人不法之所有，以詐術使人將本
人或第3 人之物交付者，處5 年以下有期徒刑、拘役或科或併科
1,000元以下罰金。
